【裁判字號】    87,上,142
【裁判日期】    890531
【裁判案由】    分割共有物
【裁判全文】
臺灣高等法院臺南分院民事判決  八十七年度上字第一四二號
      上  訴  人    乙○○
      訴訟代理人    邱創典律師
      複  代理人    劉榮治律師
      被  上訴人    甲○○    .
      訴訟代理人    丙○○    .
右當事人間請求分割共有物事件，上訴人對於中華民國八十七年二月十三日臺灣雲林
地方法院第一審判決（八十六年度訴字第四六五號）提起上訴，本院判決如左：
      主      文
原判決廢棄。
兩造共有坐落雲林縣北港鎮○○段二二三地號，建，面積零點零柒伍壹公頃土地，按
附圖丁案所示方法分割，即：
(一)編號面積零點零貳肆公頃部分，分歸被上訴人取得；
(二)編號面積零點零肆貳壹公頃部分，分歸上訴人取得；
(三)編號面積零點零零捌柒公頃部分為通路，分歸兩造共同取得，並按應有部分上訴
人為一萬分之六三三六、被上訴人為一萬分之三六六四之比例保持共有。
上訴人應補償被上訴人新台幣捌萬肆仟伍佰貳拾貳元。
第一、二審訴訟費用由被上訴人負擔百分之三十七，餘由上訴人負擔。
      事      實
甲、上訴人方面：
  一、聲明：求為判決：（一）原判決關於分割方法及命負擔訴訟費用部分均廢棄。
      （二）前開廢棄部分，坐落雲林縣北港鎮○○段二二三地號建面積０‧０七五
      一公頃土地，按附圖更正丙案所示方法分割，即Ｃ部分面積０‧０四六九公頃
      分歸上訴人取得；Ｂ部分面積０‧０二七一公頃歸被上訴人取得；Ａ部分面積
      ０‧００一一公頃為道路，分歸兩造按原應有部分比例保持共有。（三）第一
      、二審訴訟費用均由被上訴人負擔。
  二、陳述：除與原判決記載相同者，予以引用外，補稱：
  （一）坐落雲林縣北港鎮○○段二二三地號建面積０‧０七五一公頃土地，為兩造
        按上訴人應有部分一萬分之六三三六，被上訴人應有部分一萬分之三六六四
        所共有，並無不能分割之情事，又無訂立不分割之特約，兩造因不能達成協
        議，上訴人遂提起本件訴訟，原審審理結果以「系爭土地北臨鄰地私設之小
        巷道，接通連外道路之村道，南臨村道‧‧‧經審酌兩造土地使用情形及儘
        量不拆除現供住用之房屋，及被告（即上訴人）分得之土地並未面臨公共巷
        道，為免將來可能鄰地所有人阻其通行致無路可供出入之虞，有預留部分土
        地以供通行巷道之必要‧‧‧」等語，而為如原判決主文所示之分割方法。
        然原判決誤認系爭土地北臨之既成巷道為私設小巷道，經查系爭土地北臨之
        巷道，乃供附近不特定之多數居民通行，其設立已逾三十年以上，且該巷道
        貫穿村中又鋪設柏油路面，寬度並與系爭土地南臨之村道相同（約三米半寬
        ），而部分路面又占用系爭土地（此為原審所漏未審酌），準此以觀，系爭
        土地分割後應不虞巷道被封閉，而無另闢如原判決乙案所示Ｃ部分之小道，
        以供被上訴人通行之必要。
  （二）系爭土地北邊（即系爭地段二二六地號土地南側）之現有巷道，雖經雲林縣
        政府八十九年三月十三日八九府工都字第八九一四三０００七五號函認係私
        設道路，惟依其說明三所載「北港鎮○○段二二六地號土地南側之巷道，依
        現場勘查係鄰近土地同段二二五地號南側之現有巷道所留設之通道，其使用
        性質及通行情形僅為係供該通路之土地所有權人通行使用，並於供公眾通行
        使用」等語觀之，該巷道既係「供該通路之土地所有權人通行使用，並於供
        公眾通行使用。」，因通行地役權並不以經登記為生效要件，該通道寬近四
        米，較之系爭土地南側村道僅三‧六米寬，有卷附之鈞院八十七年六月二十
        二日勘驗筆錄現場略圖可按。且雲林縣北港鎮公所（下稱北港鎮公所）亦於
        八十七年五月十二日函覆鈞院稱：系爭土地「經實地勘查圖所示Ｃ部分為既
        成道路，圖示Ａ部分臨該巷道可申請建築，但需以既成道路中心線為準兩側
        各退縮三公尺為建築」等語，有卷附之該所八七港鎮建字第０五六四五號函
        可稽，再參酌上訴人於八十八年四月二十九日準備程序所提出之〔既成道路
        認定標準及處理原則〕，系爭土地北邊之道路既已舖設柏油路，而道路型態
        並未變更，且供附近之不特定公眾通行達三十餘年，應依行政法院四十五年
        判字第八號判例認係以公用地役關係繼續使用；北港鎮公所雖於八十七年八
        月六日以（八七）港鎮建０九八二三號函覆訴外人蘇維坤等二十人，以北港
        鎮○○段二二六地號之現行道路非既成道路等語，然依其說明所載，無非以
        「該地號上舖設瀝青混凝土部分未達二十年以上，且未經由道路主管機關認
        定公告為既成道路」云云，惟查既成道路係以供公眾通行為要件，與道路有
        無舖設瀝青混凝土或需經主管機關公告無關，北港鎮公所所為上開函覆，顯
        係誤解既成道路之要件，及受地主蘇維坤等二十人之陳情壓力所為不當之答
        覆；況該公所承辦人員郭令奉亦到鈞院結證稱八十七年五月十二日公函沒有
        錯誤，如附圖丙案所示Ａ部分之巷道係自日據時期即已供不特定之多數人通
        行，有扶朝里里長許振泰之證明書可稽，足見北港鎮公所前開八七港鎮建０
        九八二三號函自無可取，應無可採。是雲林縣政府雖認定係私設通路，然依
        上開說明應認已有公用地役權之存在（況雲林縣政府於說明三亦認有「並於
        供公眾通行使用」）。否則，北港鎮公所應無認定以該道路中心線為準，兩
        側各退縮三公尺為建築線建築之理。另系爭土地依雲林縣北港地政事務所八
        十七年十月三十一日（八十七）北地四字第０九六三九號函送之更正丙案，
        其Ａ部分之面積０‧００一一公頃為既成道路用地，該道路亦符合雲林縣政
        府八十九年三月十三日函說明三所謂供該通路之土地所有權人通行使用，是
        被上訴人亦有權通行該既成道路，為同段二二六地號土地之所有權人不得阻
        止並妨礙其通行。該巷道路既有公用地役權之存在，其原土地所有權人自無
        權加以封閉或阻止被上訴人加以通行之理由，是被上訴人所稱如以南北分割
        ，其無對外通行聯絡之道路云云，自屬無據。
  （三）雲林縣政府認系爭地段二二六地號土地南側現有巷道非供公眾通行，然依台
        灣省建築管理規則第四條所稱現有巷道包括左列情形：(一)供公眾通行，具有
        公用地役關係之巷道，此觀之該府函說明二可明，按前開巷道供公眾通行且
        由公家機關舖設柏油，為被上訴人所不爭，且被上訴人自購買系爭土地迄今
        亦經由該巷道對外聯絡通行，二二六地號土地所有權人並未加以阻止或反對
        之事實，參照內政部台內營字第００七七０六號函「按土地實際既供公眾通
        行數十年之道路用，自應認為已有公用地役關係之存在，行政法院四十六年
        判字第三九號判例，已是成為公眾通行之道路，其土地所有權縱未為移轉登
        記，而仍為私人所保留，亦不容私人在該既成道路上起造任何建築物妨礙交
        通」等語，足徵雲林縣政府八九府工都字第八九一四三０００七五號函之認
        定，應與事實及現行法令規定，均不相符合。
  （四）系爭土地上有被上訴人所建之圍墻，致兩造分由南北方向之道路出入，經鈞
        院勘驗屬實，被上訴人十餘年來既係經由北面巷道作為對外聯絡道路，巷道
        之土地所有權人亦未為反對之意思表示，且該巷道非僅供被上訴人一人使用
        ，而係供附近之扶朝里一鄰、二鄰等住戶及來往各該住戶之人通行所必需，
        故該巷道為既成道路應無疑問。
  （五）系爭土地如附圖丙案所示Ａ部分面積０‧００三六公頃為既成道路，面臨該
        巷道之被上訴人現所居住部分可申請建築，但需以既成道路中心線為準兩側
        各退縮三公尺為建築線建築，有北港鎮公所八十七年五月十二日八七港鎮建
        字第０五六四五號函在卷可稽，是原判決所謂「被上訴人分得之土地並未面
        臨公共巷道，為免將來可能鄰地所有人阻其通行致無路可供出入」等語，應
        係將既成巷道誤認私設小巷所致，如附圖丙案Ａ部分所示既係既成道路，系
        爭土地如依丙案而為分割，被上訴人不虞該巷道土地所有權人阻其通行致無
        路可供出入。
  （六）又被上訴人自始並無對外通行道路為鄰地防阻之虞，按北臨之巷道，部分土
        地為系爭土地，被上訴人於訴訟前即於系爭土地兩造使用相鄰處所自建圍牆
        阻隔，其對外通行均賴上開北臨巷道，且其於原審所提之分割方案（方案二
        ），亦如上訴人於原審所主張南北依二人占有使用位置而為分割，而其所要
        求者，為超出持分面積之土地上訴人應無償歸其所有，由此觀之，足以證明
        如依上訴人所主張之分割方案，不足影響被上訴人將來分割後對外無適宜聯
        絡之道路，參酌分割共有物應審酌分割後有效發揮土地效用及減少共有人之
        損失，上訴人所提分割方案應比原判決洽當。
  （七）又查依時久真不動產鑑定顧問有限公司（下稱時久真鑑定公司）鑑定結果認
        採甲、乙兩案，上訴人應分別付被上訴人新台幣（下同）十七萬一千六百三
        十二元或八萬三千六百六十八元，該分配價值如何認定，因未提出認定之依
        據，難令信服，另就系爭土地自兩造向原土地所有權人購買之時，即依該購
        買時之特定位置而使用，被上訴人並就其使用範圍築圍牆於上以示區別。再
        以面臨道路觀之，北邊道路為四米寬，南邊道路為三‧六米，豈有面臨寬之
        道路，其價值低於面臨狹小之道路之理，是以前開鑑定結果顯失公平合理，
        以系爭土地屬鄉下農村，依對外聯絡道路之情形觀之，殊屬無互相補償之必
        要。
  （八）本件如採附圖所示丁案分割，被上訴人就分割後之土地迄無主張其價值有不
        同，就對外通行道路之聯絡較上訴人便捷及分割後上訴人為狹長之土地，被
        上訴人分得部分之地形較上訴人所分得之地形方正觀之，被上訴人所分得之
        土地應優於上訴人，另縱所留二米道路，其日後既不能供一般運輸工具通行
        ，且亦與建築房屋所容留之道路寬度不同，是該方案僅係短暫供被上訴人一
        時意氣之爭滿足而已，以分割後土地經濟價值及將來土地開發對兩造均屬不
        能達到最高之效用，是該分割方案亦屬不當。
  三、證據：除援用第一審所提證據外，補提證明聲請書、行政院（7.14.台六十七
      內字第六三０一號）函資料、行政法院判例資料、雲林縣政府函、系爭土地對
      外道路簡圖（影本）各一件、證明書影本二件、行政法院判例資料影本三紙及
      照片一張為證，並聲請履勘現場。
乙、被上訴人方面：
  一、聲明：求為判決：（一）上訴駁回。（二）第二審訴訟費用由上訴人負擔。
  二、陳述：除與原判決記載相同者，予以引用外，補稱：
  （一）被上訴人對上訴人關於系爭土地共有及無法達成協議分割之主張不爭執。
  （二）本件爭執者為：(1)分割方法，被上訴人認原審分割方法適當。(2)上訴人主張
        被上訴人有既成巷道可以通行之事實，被上訴人否認之，該路地為私人之土
        地，隨時均可能不同意被上訴人通行。(3)上訴人主張之既成巷道是私人土地
        （系爭地段二二六地號）非既成巷道。
  （三）原判決以被上訴人房屋所占用之位置分割分歸被上訴人所有，另上訴人使用
        之部分分歸上訴人所有，免於拆屋還地，被上訴人再補償，盡到土地之利用
        ，顯極為適當之分割。
  （四）上訴人主張之分割方法，完全不考慮建築物，則被上訴人拆除房屋損失重大，
        並非妥洽之分割方案，被上訴人走路不便之殘廢及年邁母親均依恃房屋居住，
        上訴人竟要將之拆除於心何忍。從而，上訴人之主張於分割委難謂當。
  三、證據：除援用第一審所提證據外，補提地籍圖謄本、土地登記簿謄本各一件為
      證，並聲請訊問證人蘇玉篡。
        理      由
一、本件上訴人起訴主張坐落雲林縣北港鎮○○段二二三地號建面積０‧０七五一公
    頃土地，為兩造所共有，應有部分為上訴人一萬分之六三三六，被上訴人一萬分
    之三六六四，兩造就系爭土地並未訂有不分割之特約，亦無因物之使用目的不能
    分割之事實，已據其於原審提出系爭土地登記簿謄本及地籍圖謄本為證（參見原
    審卷第一０、一二－一五頁），復為被上訴人所不爭，自堪信為真實。
二、按各共有人得隨時請求分割共有物；又共有物之分割，依共有人協議之方法行之
    。分割之方法，不能協議決定者，法院得因任何共有人之聲請，命為原物或變價
    之分配，民法第八百二十三條第一項前段、第八百二十四條第一項、第二項分別
    定有明文。查兩造共有之系爭土地，地目為建，經編定為鄉村區乙種建築用地，
    有被上訴人於原審提出之系爭土地登記簿謄本足憑，當無不能分割之情事，而兩
    造就系爭土地又無訂立不分割之特約，亦無因物之使用目的不能分割之情形，且
    兩造就分割方法迄未能達成協議，此觀兩造就分割方案仍有爭執自明，從而，上
    訴人訴請裁判分割系爭土地，即無不合。
三、經查系爭土地北臨接連通外道路村道之鄰地私設小巷道，南臨村道，系爭土地上
    之北面臨系爭地段二二六地號土地蓋有被上訴人之鐵厝平房（在本件訴訟繫屬中
    之八十八年四月間建蓋）、東側亦有被上訴人建造之供居住用之磚造鐵皮屋頂房
    屋，中間部分有上訴人所有之磚木造石棉瓦頂破舊屋舍，中間西側則有磚造瓦頂
    及石棉瓦頂平房，南面東側面臨村道部分，有上訴人建造供住居用之ＲＣ造三層
    樓房，南面西側村道部分，上訴人建有鐵架石棉瓦頂車庫等情，已經原審及本院
    分別勘明在卷，製有勘驗筆錄及現場略圖可稽（參見原審卷第五九－六一頁；本
    院卷第一八一－一八五頁）；上訴人雖主張系爭土地北臨之坐落同地段二二六
    地號土地南側之巷道係既成道路云云，惟為被上訴人所否認，經查：
（一）北港鎮公所八十七年五月十二日（八七）港鎮建字第０五六四五號函雖載：「
      ‧‧‧經實地勘查圖（即附圖所示甲案）所示Ｃ部分（即同地段二二六地號南
      側）為既成道路，圖示Ａ部分臨該巷道可申請建築，但需以既成道路中心線為
      準兩側各退縮三公尺為建築線建築‧‧‧」等語（參見本院卷第四四－四五
      頁），而該公所承辦人即建設課技士郭令奉亦在本院證稱：該函沒有錯誤等語
      （參見本院卷第七八頁）；惟該承辦人郭令奉另稱：「是否為既成道路須由
      縣政府認定，該筆土地現為道路‧‧‧」等語（參見本院卷第七七頁反面）
      ，佐以該公所嗣於八十七年八月六日（八七）港鎮建字第０九八二三號函載：
      「有關北港鎮○○段二二六地號上舖設瀝青混凝土部分需達廿年以上始有公用
      地役關係之存在，並需經由道路主管機關（雲林縣政府）認定公告，始成為既
      成道路。本所函復台灣高等法院台南分院八十七年五月五日八七南分院成民青
      六九五二號函，說明扶朝段二二六地號為既成道路僅係供參辦之用。」等語（
      參見本院卷第六六頁），而北港鎮公所前揭（八七）港鎮建字第０五六四五號
      函載系爭土地北臨同地段二二六地號南側之巷道為既成道路，既未援引認定之
      依據，又非認定既成道路之主管或經授權之機關，已難單憑北港鎮公所前開（
      八七）港鎮建字第０五六四五號函載內容遽認系爭土地北臨同地段二二六地號
      南側之巷道為既成道路；何況，依雲林縣政府八十九年三月十三日八九府工都
      字第八九一四三０００七五號函載：「‧‧‧二、依台灣省建築管理規則第四
      條：本規則所稱現有巷道包括左列情形：(1)供公眾通行、具有公用地役關係之
      巷道。(2)私設通路經土地所有權人出具供公眾通行同意書或捐獻土地為道路使
      用，經依法完成土地移轉登記手續者。(3)本法七十三年十一月七日修正公布前
      曾指定建築線之現有巷道，經縣市主管建築機關認定無礙公共安全、公共衛生
      、公共交通及市容觀瞻者。前項第一款所稱供公眾通行之巷道應由縣市主管機
      關就其寬度，使用性質，使用期間，通行情形及公益上需要認定之。三、北港
      鎮○○段二二六（地）號土地南側之巷道，依現場勘查係鄰近土地所有權人為
      通往同（地）段二二五（地）號南側之現有巷道所留設之通路，其使用性質及
      通行情形僅為係供該通路之土地所有權人通行使用，並『於』〔為「非」之誤
      繕，已經雲林縣政府行政室文書課來函更正在案－參見本院卷第四二頁〕供
      公眾通行使用，且該通路並未依台灣省建築管理規則第四條第一項第二款出具
      供公眾通行同意書或捐獻土地為道路使用經依法完成土地移轉登記手續，況該
      通路於北港鎮公所前往舖設ＡＣ路面時，該通路土地所有權人均以係私設通路
      而拒絕其舖設ＡＣ路面。四、綜上所述（，）北港鎮○○段二二六（地）號土
      地南側之通路（，）本府認定為私設通路。」等語（參見本院卷第二０－二
      一頁），顯見系爭土地北臨同地段二二六地號南側之巷道並非「既成道路」，
      則上訴人舉雲林縣北港鎮扶朝里里長許振泰出具之證明書（影本‧參見本院卷
      第一五五－一頁）所載：「茲證明座（坐？）落於北港鎮○○○段地號226
      號南方，221及223號北方之四米柏油道路自日據時代至今，對附近居民交通出
      入，已通行數十年之久，且舖設道路所需維修費用，是由鎮公所負擔，此段道
      路既經北港鎮公所建設課勘查為既成道路，此係屬實，特此證明。」等語，既
      與雲林縣政府之前開認定結果不符，自不足信。
（二）按公用地役關係，乃私有土地而具有公共物性質之法律關係，固與民法上地役
      權之概念有間，然公用地役關係之成立，既以既成道路供不特定之公眾通行，
      且其時間數十年而未間斷為要件，則其性質上自不容特定人以供其所有土地便
      宜之用而在同一土地上另成立地役權關係，亦無因其繼續通行數十年而因時效
      取得地役權之可言（行政法院八十五年度判字第二八一一號判決參照）。再按
      ，私有土地供作既成道路使用，而成立公用地役關係，須具備三項要件：「(1)
      須為不特定之公眾通行所必要，而非僅為通行之便利或省時；(2)於通行之初，
      土地所有權人並無阻止之情事；(3)須經歷年代久遠而未曾中斷，所謂年代久遠
      雖不必限定其期間，但仍應以時日長久，一般人無復記憶其確實之起始，僅能
      知其梗概為必要（大法官釋字第四００號解釋理由書參照）。上訴人雖以北港
      鎮公所八十七年五月十二日八七港鎮建字第０五六四五號函及雲林縣政府八十
      九年三月十三日八九府工都字第八九一四三０００七五號函載：「並『於』供
      公眾通行使用」之語，而主張系爭土地北臨同地段二二六地號南側之巷道為既
      成道路，具有公用地役權存在云云，惟其所引北港鎮公所前開函既不能認定該
      巷道為既成道路，而雲林縣政府前開函載「並『於』供公眾通行使用」之語，
      已經該府行政室來函更正為「並『非』供公眾通行使用」，則上訴人主張就系
      爭土地北臨同地段二二六地號南側之巷道已有公用地役權存在云云，自非可信
      ；況依雲林縣政府八十八年八月七日八八府建土字第八八０三六００八九二號
      函稱：「查北港鎮○○里○○段二二六（地）號土地南方目前連接有一條巷道
      總長度九十公尺、寬度約三．六公尺之通行道路，且舖有瀝青混凝土面層，該
      路段路邊建有五戶，（三戶房舍未面向該路段），實際利用該紛爭路段出入者
      有五戶（包括該地號共同持有人）。」等語（參見本院卷第一四一頁），核
      與該巷道上之土地所有權人蘇維坤、蘇能進聲請書所載：「貴院八十七年度上
      字第一四二號甲○○與乙○○間分割共有物事件，聽說要以聲請人（即蘇維坤
      、蘇能進）所有上開土地為道路通行。但上開土地為私有地，只供二二六（地
      ）號、二二七（地）號同樣之土地共有人通行，並非供『多數不特定人』通行
      之道路，非既成巷道路。故訴訟之二二三（地）號土地應自行留設道路，不能
      通行聲請人等之土地。」等語合，則系爭土地北臨同地段二二六地號南側之
      巷道，應僅供特定之人通行，事實上究難認係供「不特定」之公眾在使用，參
      照前揭大法官釋字第四００號解釋理由書意旨，自不符合具有公用地役關係之
      要件，足認雲林縣政府前開函認系爭土地北臨同地段二二六地號南側之巷道為
      私設通路，應屬可信。至被上訴人聲請訊問之證人蘇玉篡，旨在證明系爭地段
      二二六地號土地南側之巷道非既成巷道（參見本院卷第二一頁反面－二二頁
      ），自無再予訊問之必要。
（三）綜右所述，系爭土地北臨同地段二二六地號南側之巷道，既非既成道路，而該
      筆土地之所有權人蘇維坤、蘇能進（參見本院卷第二八頁）又具狀表明系爭
      土地之分割不能以系爭地段二二六地號南測之巷道為通路，已如前述，則被上
      訴人雖在兩造各自占用土地之中間砌築圍牆，並假系爭土地北臨同地段二二六
      地號南側之巷道對外通行多年，充其量僅係該筆土地之所有權人未加以阻止而
      已，要難認被上訴人於系爭土地分割後亦能通行系爭土地北臨同地段二二六地
      號南側之巷道而無阻礙，則兩造就系爭土地之分割，自有留設通路之必要；則
      上訴人主張系爭土地分割後應不虞北臨同地段二二六地號南側之巷道被封閉，
      而無另闢通路以供被上訴人通行之必要云云，自無可採。而其另主張所留二米
      道路，其日後既不能供一般運輸工具通行，且亦與建築房屋所容留之道路寬度
      不同，故該通路僅係短暫供被上訴人一時意氣之爭滿足而已云云，亦不足信。
四、經審酌上開情狀，及各共有人應有部分之面積、使用系爭土地之現況，各人分得
    部分方正完整利於建築使用，並以被上訴人之意願留設最少面積之土地供通路使
    用，兼顧各共有人分得部分之通行便利及單獨分得實際能充分利用之面積，以增
    加分得土地使用上之經濟效益，又被上訴人之平房已建蓋十四、五年，為被上訴
    人自陳在卷（參見本院卷第一八二頁），縱拆除一部分，亦僅係屋旁之陳舊部
    分，有時久真鑑定公司鑑定報告書內附照片可憑，並不影響其結構致害其整體之
    使用，所致之損害微少，將不致造成社會之重大不利益各情，本院認如附圖丁案
    所示之分割方法，符合系爭土地分割之整體效益；至上訴人主張依更正丙案所示
    分割方法分割，既未留設通路以供上訴人出入通行，又在系爭土地北側留設一一
    平方公尺之土地由兩造保持共有，致被上訴人將來利用該部分土地仍須受上訴人
    牽制，自非適宜；又被上訴人主張依原判決附圖乙案分割結果，將使其分得之土
    地徒然增加四四平方公尺，致失依應有部分比例分足面積之原則，亦非適宜；故
    兩造主張之分割方案均非可採。自應以上訴人在本院陳報之如附圖所示丁案（參
    見本院卷第一九四－一九六頁），較符合公平及合理之原則，而可採用。
五、又以原物為分配時，如共有人中，有不能按其應有部分受分配者，得以金錢補償
    之，民法第八百二十四條第三項定有明文。又關於共有物之分割，如依原物之數
    量按其應有部分之比例分配，價值顯不相當者，依其價值按其應有部分比例分配
    ，仍不失為以原物分配於各共有人，否則不顧慮經濟上之價值，一概按其應有部
    分核算之原物數量分配者，將顯失公平（最高法院六十三年台上字第二六八０號
    判例參照）；查兩造共有系爭土地如依前開（即附圖所示丁案）方案分割結果，
    上訴人分得部分直接面臨村道，而被上訴人分得部分雖臨他人留設之私設通路，
    但與村道仍須利用留設之二米寬通路通行，使用價值自有不同，此觀本院囑託時
    久真鑑定公司鑑定結果，該公司就兩造分得部分（如乙案）之交通、宗地及發展
    條件所修正之比率不同即明（參見時久真鑑定公司鑑定報告書第一二頁），是以
    上訴人主張被上訴人就分割後之土地迄無主張其價值有不同，且系爭土地屬鄉下
    農村，依對外聯絡道路之情形觀之，殊屬無互相補償之必要云云，即非可採；又
    被上訴人就附圖丁案之分割方法，雖具狀表明免送鑑價（參見本院卷第一九七
    －一九八頁），致無從依鑑定結果審認兩造分得各該部分之價值，惟本院囑託時
    久真鑑定公司鑑定之乙案與本件所採之丁案雷同，爰以時久真鑑定公司鑑定乙案
    之結果為認定兩造分得部分之價值；查時久真鑑定公司派員實地調查鄰近土地使
    用現況，並根據當地里鄰環境、交通狀況、公共設施、發展趨勢及市場經濟分析
    等因素，就系爭土地之分割方案（甲、乙兩案）鑑定各該部分之價值，其中與本
    件所採丁案雷同之乙案部分，經修正各項條件之量化結果，被上訴人分得部分之
    土地每平方公尺為二、六三二元，而上訴人分得部分之土地則為每平方公尺三、
    一七五元，有該公司八十九年三月二十四日時鑑字第八九三一號函送之鑑定報告
    書足憑（參見本院卷第二二頁及外放鑑定報告書），稽其鑑定方法及程序，係
    以實地調查方式確認附近土地價值所作成之評估報告，內容並無不當之處，故其
    鑑定結果，自可採信；上訴人空言主張該公司鑑定報告未提出各該部分分配價值
    之認定依據，而認兩造無互相補償之必要云云，委無可取。則依時久真鑑定公司
    前開鑑定結果，計算兩造應互為補償之金額如下：
  (一)被上訴人分得部分之價值：243（平方公尺）×2,632（每平方公尺價值）＝639,
    576元。
  (二)上訴人分得部分之價值：421（平方公尺）×3,175（每平方公尺價值）＝1,336,
    675元。
  (三)兩造依應有部分比例計算應分配之價值：
  1.被上訴人部分：〔1,976,251元（639,576+1,336,675）×3,664＼10,000＝724,0
    98元－元以下之零數四捨五入〕。
  2.上訴人部分：〔1,976,251元（639,576+1,336,675）×6,336＼10,000＝1,252,1
    53元－元以下之零數四捨五入〕。
  (四)依右開計算結果，上訴人應補償被上訴人八四、五二二元。
六、綜上所述，上訴人主張兩造就系爭土地並無不分割之特約，又無不能分割之情事
    ，自屬可信；則上訴人訴請裁判分割系爭土地，自無不合；原審審酌兩造之使用
    現狀，儘量不拆除現供住用之房屋，及被上訴人分得之土地並未面臨公共巷道，
    為免將來可能鄰地所有人阻其通行致無通路可供出入之虞，有預留通路之必要，
    並斟酌兩造分得部分之價值等各情，而採如附圖所示乙案為分割之裁判，固非無
    據；惟被上訴人建蓋在系爭土地上之平房已十餘年，拆除並不致造成使用上之不
    利益，自無強留該舊平房，致失依應有部分比例分配土地面積之原則，且時久真
    鑑定公司所為前開專業鑑定，較原審所據之雲林縣政府土地價格鑑定書（參見原
    審卷第四五頁）僅籠統鑑定系爭土地整筆之價值客觀可信；足見原審所採之分割
    方案及補償標準均非可採；上訴意旨指摘原判決不當，而聲明廢棄，為有理由，
    又因補償標準為分割方法之實質內容，與分割方法不可分，故上訴人雖未就該部
    分聲明不服，仍應將原判決廢棄，並依較符公平及合理原則之附圖丁案所示方法
    分割系爭土地及另定前開之補償標準（如主文第二、三項所示）。
七、又本件上訴人之上訴雖有理由，惟被上訴人所為之訴訟行為，按當時之訴訟程度
    ，確為防衛其權利所必要，爰命為勝訴之上訴人亦按其就系爭土地之應有部分比
    例負擔一部分之訴訟費用，併此明。
八、據上論結，本件上訴為有理由，依民事訴訟法第四百五十條、第七十八條、第八
    十一條第二款，判決如主文。
中      華      民      國    八十九    年      五      月    三十一    日
                          臺灣高等法院臺南分院民事第四庭
~B1審判長法官  王  惠  一
~B2      法官  吳  上  康
~B3      法官  蘇  清  恭
右為正本係照原本作成。
兩造如對本判決上訴，須於判決送達後二十日內向本院提出上訴狀（須附繕本一份）
；未表明上訴理由者，應於上訴後二十日內向本院提出理由書（須附繕本一份）。
中      華      民      國    八十九    年      五      月    三十一    日
~B法院書記官  李  淑  華
【附記】：
民事訴訟法第四百六十六條之一：
I對於第二審判決上訴，上訴人應委任律師為訴訟代理人。但上訴人或其法定代理人
  具有律師資格者，不在此限。
II上訴人之配偶、三親等內之血親、二親等內之姻親，或上訴人為法人、中央或地方
  機關時，其所屬專任人員具有律師資格並經法院認為適當者，亦得為第三審訴訟代
  理人。


司法院資訊處製作；財團法人民間司法改革基金會備份。
